【裁判字號】    99,裁,2355
【裁判日期】    991007
【裁判案由】    營利事業所得稅
【裁判全文】
最  高  行  政  法  院  裁  定
                                      99年度裁字第2355號
再 審原 告  統一綜合證券股份有限公司
代  表  人  甲○○
訴訟代理人  袁金蘭
            林瑞彬  律師
再 審被 告  財政部臺北市國稅局
代  表  人  凌忠嫄
上列當事人間營利事業所得稅事件，再審原告對於中華民國98年
3月12日本院98年度判字第249號判決，提起再審之訴，本院裁定
如下：
    主  文
再審之訴駁回。
再審訴訟費用由再審原告負擔。
    理  由
一、按提起再審之訴，非有行政訴訟法第273條規定之各款情形
    ，不得為之。而第273條第1項第1款所謂適用法規顯有錯誤
    ，係指原判決所適用之法規與該案應適用之現行法規相違背
    ，或與解釋判例有所牴觸者而言，不包括漏未斟酌證據及認
    定事實錯誤之情形在內。故事實之認定或法律上見解之歧異
    ，再審原告對之縱有爭執，要難謂為適用法規顯有錯誤，而
    據為再審之理由，本院62年判字第610號及97年判字第395號
    判例參照。
二、本件再審原告對於本院98年度判字第249號判決（下稱原確
    定判決）提起再審之訴，略以：所得稅法第4條之1對於應稅
    收入部分對應之成本費用並無規範，其對於所得稅法第24條
    第1項規範之構成要件要素並未完全包含，不能構成該條之
    特別規定，原確定判決僅援引所得稅法第4條之1忽略所得稅
    法第24條第1項所明示之配合原則，並非合法。權證避險交
    易與正常證券交易之不同並非僅動機或內在主觀意思不同，
    應係本質上有重大差異，原確定判決認證券交易之相關避險
    損失係屬所得稅法第4條之1規定之證券交易損益，依損益配
    合原則，應個別認定成本費用及其損益，為錯誤解釋法規。
    原確定判決固著於成本費用必是減項，未考慮整體計算權證
    交易損益時，必然要併計避險交易損益，民國96年新修正之
    所得稅法第24條之2第1項，即表明權證交易之損益係併計基
    於風險管理而買賣經目的事業主管機關核可之有價證券及衍
    生性金融商品之交易所得或損失，是以基於整體權證行為進
    行一行為一個課稅評價，始能符合實質課稅原則。原確定判
    決依據財政部86年12月1日台財稅第861922464號函釋（下稱
    財政部86年12月函釋），而非已經由司法院釋字第493號解
    釋肯認之財政部83年2月8日台財稅第831582472號函，將系
    爭避險交易認係一般證券交易，為所得稅法第4條之1適用範
    圍，自行擴大原法條並未預見之課稅範圍，難謂符合租稅法
    律主義及平等原則。再審原告在本年度實際獲利係新臺幣（
    下同）93,736,527元，惟再審被告核定不准減除避險損失10
    0,412,190元，並同額調增為營業收入，致核定權證之利益
    為186,989,876元，故實質稅負數為46,747,469元，達證券
    交易所得49.87%之租稅負擔，違反比例原則。原確定判決錯
    置法律體系與政策適用之次序，實質割裂權證交易權利義務
    之法律關係全貌，法規適用顯有錯誤。綜上，原確定判決有
    ：應適用所得稅法第4條之1之正確解釋而未適用；應適用司
    法院釋字第385號、第420號、第625號解釋實質課稅原則而
    未予適用；應適用量能課稅原則、平等原則、經驗法則、論
    理法則、租稅公平原則而未適用之顯然錯誤等語，為其理由
    。惟前開理由，業經再審原告在本院提起上訴時提出主張，
    並經原確定判決以：發行認購（售）權證不屬於證券交易行
    為，證券商發行權證收取之發行價款為權利金收入，屬「應
    稅所得」，應依行為時所得稅法第24條規定課徵稅款；系爭
    認購權證業經財政部於86年5月23日以（86）台財證（五）
    第03037號公告，依證券交易法第6條規定，核定為其他有價
    證券，則發行後買賣該認購權證，及因履約、避險而買賣標
    的股票所生之收益，依行為時所得稅法第4條之1規定，既然
    停止課徵證券交易所得稅，其證券交易損失自亦不得從課稅
    所得額中減除，而應配合自免稅之證券交易收入項下減除。
    財政部86年12月函釋意旨符合所得稅法第4條之1規定之收入
    與成本費用配合原則，自應予以適用。再審被告將系爭認購
    權證權利金收入與避險交易所生之證券交易所得，個別認定
    成本費用及其損益，於法並無不合。另依主管機關前財政部
    證券暨期貨管理委員會86年5月31日發布之「發行人申請發
    行認購（售）權證處理要點」第8點第11款規定與第11點規
    定，及88年8月6日「臺灣證券交易所股份有限公司認購（售
    ）權證上市審查準則」第6條第7款、第8條第11款規定，固
    規定證券商發行權證應進行避險交易，且該避險交易之特性
    ，在於股價上漲時買進標的股票以履行權證持有人履約要求
    、股價下跌時賣出標的股票以防權證持有人棄權時發生巨額
    跌價損失，然依上開事實可知，券商對標的股票漲即買、跌
    即賣之避險交易行為，為其履約之準備，而其避險交易可能
    產生損失，亦可能產生利益，難認為發行權證之成本或費用
    。況個別之收入有其對應之成本費用，所產生個別之損益，
    不能成為他項收入之成本費用，此觀行為時所得稅法施行細
    則第31條規定自明，故行為時所得稅法第4條之1之規定，係
    因證券交易之收入不課稅，所對應之成本費用亦不准自應稅
    項下認列，導致損失亦不得自所得額中減除。若採再審原告
    主張將避險所生證券交易損失認定為認購權證之成本費用，
    予以減除，則侵蝕應稅之認購權證發行權利金所得。又證券
    商於發行認購權證時，因前開法規規定證券商須為避險交易
    ，而該避險交易復基於保護投資者及維持金融秩序，證券商
    應於股價上漲時買進標的股票，股價下跌時賣出標的股票，
    證券商可能因避險交易行為而造成損失，復為證券商於發行
    該認購權證所知悉，上開財政部86年12月函釋亦已指明認購
    權證發行人於發行後，因投資人行使權利，而售出或購入標
    的股票產生之證券交易所得或損失，應依行為時所得稅法第
    4條之1規定辦理，則證券商於發行時，自得斟酌其可能發生
    之損失成本費用；且依其從事證券業之專業知識，亦知悉行
    為時所得稅法第4條之1規定，其為避險之證券交易所得既可
    免稅，其因避險之證券交易損失即不得自所得額中減除，理
    應充分衡量其發行該認購權證之利潤與風險後，再行決定該
    權利金之金額，以發行最符合其經濟效益之商品，自不得僅
    因其係依照於發行認購權證時之規定買進或賣出股票之證券
    交易，即主張該種證券交易係出於強制而與一般消費者為證
    券交易有所不同，並要求於稅法上異其計算，以免違反租稅
    法律主義及租稅公平原則。再者，行為時所得稅法第4條之1
    所稱之證券交易，倘符合證券交易之形式外觀即屬之，並不
    問買賣雙方對該證券交易之動機及內在主觀意思為何，否則
    亦有違證券交易之安定性及國家稅收之一致性。何況避險交
    易係為減少證券商發行認購權證之經營風險，非全然對證券
    商為不利。又證券交易所得既為免稅，其交易損失亦不得自
    所得額中減除，為行為時所得稅法第4條之1所明定，再審原
    告所為之避險措施既係因證券交易所致，依法不能作為應稅
    收入之減項。縱使發行權證權利金收入扣除避險措施所受之
    損失後，實際淨所得低於課稅所得，亦屬所得稅法第4條之1
    於此種情形應否作例外規定之問題，於修正前仍應受該法條
    之拘束。另就營利事業所獲得之各項收入而言，因性質之不
    同，可能存在無成本費用或其比例甚小情形，例如受捐贈收
    入、補償費收入、利息收入及認購權證之權利金收入等，其
    收入性質本無成本費用，或費用金額相對微小，形成收入與
    課稅所得金額相近或對毛收入課稅之結果，此係依所得稅法
    第24條計算所得之結果，難謂違反實質課稅之公平原則。且
    各種收入可否扣除成本費用及何種支出始得作為成本費用自
    收入項下減除，於稅法上各有規定，縱系爭避險損失於財務
    會計上可認為本件權證權利金收入之成本，亦因行為時所得
    稅法第4條之1有明文規定，而不得自所得額中減除，本件原
    處分係依法律明文規定而為，並非割裂適用不同之法律。系
    爭認購權證既經主管機關公告認定為其他有價證券，而96年
    7月11日增訂公布之所得稅法第24條之2有關「認購權證發行
    日至到期日期間，基於風險管理而買賣經目的事業主管機關
    核可之有價證券及衍生性金融商品之交易所得或損失，應併
    計發行認購（售）權證之損益課稅，不適用第4條之1」之規
    定，並無溯及既往適用之規定，則再審被告依行為時法，認
    再審原告因避險措施之證券交易之損失，有所得稅法第4條
    之1之適用，而不得於應稅之權利金收入內認列為成本費用
    ，於法自屬有據。次按會計學上「收入成本配合原則」，與
    稅法上成本費用之得否列報並非完全相同，所謂「收入成本
    配合原則」於會計學上係指「某項收益已經在某一會計期間
    認列時，所有與該收益之產生有關的成本均應在同一會計期
    間轉為費用，以便與收益配合而正確的計算損益」（商業會
    計法第60條參照）。而上開會計學上之「收入成本配合原則
    」於稅法之適用上，尚須考量租稅政策與目的，於辦理所得
    稅結算申報或核課所得稅時，其依商業會計法記載之會計事
    項，如與所得稅法等有關租稅法規規定未符者，均應於申報
    書內自行調整之。觀之所得稅法第36條（捐贈）、第37條（
    交際費）、第43條之1（不合營業常規之調整）、第49條（
    壞帳）、第51條之1（折舊）等規定，二者範圍自非完全相
    同。又按收入費用配合原則並非不允許例外之定律，立法者
    基於整體租稅正義、課稅公平的考量，對於何項收入為應稅
    收入，何項支出或損失得列報為成本、費用、或於何限度內
    得列報為成本、費用，應有形成的自由。若法律定有明文不
    得列報，即屬收入費用配合之例外，依法決定得否列報成本
    費用，不生違反收支配合原則問題，否則豈非法律完全不得
    訂定「損失不得列報」之規定，此於立法論及解釋論而言，
    均不具說服力。再者，成本費用准否列報，並非以具備原因
    事實為已足，原因事實僅是列報成本費用之前提門檻，尚須
    依據法律對於具備原因事實關係之成本費用再為准駁。如法
    律已有明文排除之規範者，法律之規定更應優先於原因事實
    關係而被遵守，租稅法定原則始可確立而貫徹。所得稅法第
    4條之1已明文規定證券交易所得停止課徵所得稅，證券交易
    損失亦不得自所得中扣除，如獨對權證發行者之特別待遇，
    亦有違反平等原則等語論駁甚明，經核原判決所適用之法規
    與該案應適用之法規並無違背，亦與解釋判例不相牴觸。再
    審原告起訴意旨所執各詞，或係重述其在前訴訟程序業經主
    張而為原確定判決摒棄不採之陳詞，或係執其法律上見解之
    歧異再為爭議，尚難謂原確定判決有行政訴訟法第273條第1
    項第1款適用法規顯有錯誤之情形。依上說明，其再審之訴
    為不合法，應予駁回。
三、據上論結，本件再審之訴為不合法。依行政訴訟法第278條
    第1項、第104條、民事訴訟法第95條、第78條，裁定如主文
    。
中    華    民    國    99    年    10    月    7     日
                    最高行政法院第二庭
                        審判長法官  鍾  耀  光
                              法官  吳  東  都
                              法官  黃  淑  玲
                              法官  鄭  小  康
                              法官  林  樹  埔

以  上  正  本  證  明  與  原  本  無  異
中    華    民    國    99    年    10    月    7     日
                              書記官  王  史  民

司法院資訊處製作；財團法人民間司法改革基金會備份。
